臺灣高等法院刑事判決　　　　　　　　　　　　　九十三年度上訴字第一五二七號
　　上　訴　人
　　即　被　告　乙○○
　　選任辯護人　邱群傑律師
　　　　　　　　許卓敏律師
右上訴人因毒品危害防制條例案件，不服臺灣臺北地方法院九十二年度訴字第四三０
號，中華民國九十三年四月十六日第一審判決（起訴案號：臺灣臺北地方法院檢察署
九十一年度偵字第二四一六三號、九十二年偵字第一三五五號），提起上訴，本院判
決如左：
    主  文
原判決撤銷。
乙○○販賣第一級毒品，累犯，處無期徒刑，褫奪公權終身。扣案如附表(一)及附表
(二)所示第一級毒品海洛因均沒收銷燬之。扣案如附表(二)所示新台幣參仟元沒收。
    事  實
一、乙○○前因違反麻醉藥品管理條例案件，八十二年間，經法院判處應執行有期徒
    刑三年確定，於八十六年四月十六日因縮短刑期假釋出監，而於八十八年二月五
    日假釋縮刑期滿，未經撤銷假釋，其未執行之刑以已執行完畢論，於九十年一月
    間，復因施用毒品經觀察勒戒、強制戒治，並於九十一年三月停止戒治交付保護
    管束期間，乙○○從事油漆工作並恢復正常作息，每月賺取四萬、五萬元營生，
    嗣九十一年七、八月間又因無工作，明知施用海洛因毒品劣習，嚴重危害身心，
    竟將工作賺取之積蓄，以每半兩新台幣（下同）四萬元之市場行情價格，購買海
    洛因後加入開水以注射靜脈方式施用海洛因毒品，於九十一年十一月上旬某日（
    公訴人誤為九十一年十月中旬某日），在臺北火車站附近，以每半兩四萬元之價
    格，向不詳姓名年籍，綽號「阿凱」之成年男子，購買第一級毒品海洛因供己施
    用，惟於同月十二日下午一時四十分許，經警據報持搜索票至乙○○臺北縣新店
    市○○路四十二巷十號住處搜索，扣得如附表(一)所示海洛因毒品三十八包（其
    中在乙○○身上搜得毒品海洛因二小包，並於床頭五斗櫃內，查獲海洛因三十六
    小包）；附表(一)所示注射針筒壹支；另在衣櫃內扣得附表(一)所示工作積蓄五
    萬八百元，經移送臺灣臺北地方法院檢察署檢察官准交保候傳，因乙○○已經因
    濫用毒品而罹患Ｃ型肝炎，無法外出工作賺錢維生，且如附表(一)所示大部分積
    蓄被警查扣，另因毒癮難改，需持續有金錢來源繼續購買毒品供其施用，竟意圖
    營利，於同年十一月二十日上午九時許，在臺北縣新店市○○路、北新路附近，
    向不詳姓名年籍，綽號「阿成」之成年男子，仍以市場行情價格（即四萬元可購
    得半兩）購買海洛因毒品，以二萬元購得如附表(二)所示海洛因十七包，（即四分
    之一兩，約八公克或九公克）以供販賣及自己施用，乙○○購得毒品後先自行以
    附表(二)所示袋內之海洛因供己施用以抵毒癮，並於同年二十一日前往販賣海洛
    因毒品綽號「阿成」經常出現位於新店北新路二段遊樂場內逗留，伺機販賣海洛
    因毒品營利，嗣於同月二十一日晚間六時許，與乙○○認識多年並有施用海洛因
    毒品之甲○○，撥打「阿成」對外聯絡之Ｚ000000000號行動電話至上
    開遊樂場所內呼叫找尋「阿成」欲購買海洛因毒品時，因「阿成」不在現場由乙
    ○○前往接話，於知悉甲○○欲購買海洛因毒品後，乙○○認為機不可失，與甲
    ○○達成以三千元購買海洛因毒品一小包之合意，並約定同晚九時許，在民權路
    與建國路口同仁醫院路口會面交易，甲○○到達現場等候至十時三十分許，乙○
    ○則自行騎機車並攜帶如附表(二)(2)(3)(4)所示淨重之海洛因毒品各壹包在身上，乙
    ○○於抵達現場時交付如附表(二)(4)（即警秤淨重Ｏ點六公克重量）海洛因壹包予
    甲○○，並收受甲○○交付如附表(二)所示三千元時，為警當場查獲，並在甲○
    ○身上起出上開海洛因一小包，及在乙○○身上扣得附表(二)所示三千元及附表
    (二)(2)(3)所示淨重之海洛各壹包，並循線前往乙○○前開臺北縣新店市○○街住處
    ，扣得如附表(二)所示其餘海洛因十一包及附表(二)所示原來係內裝海洛空袋子
    （乙○○供己施用，但已經用罄之空袋子）及附表(二)所示注射針筒三支。
二、案經臺北市政府警察局內湖分局及臺北縣政府警察局新店分局報告臺灣臺北地方
    法院檢察署檢察官偵查起訴。
    理  由
一、訊據上訴人即被告乙○○坦承先後為警查獲，如附表(一)；(二)（(二)之海洛
    因數量不詳，為乙○○自行施用耗磬）所示之海洛因毒品係分別向「阿凱」、「
    阿成」購得，惟矢口否認有販賣第一級毒品海洛因之犯行，辯稱：購得上開海洛
    因毒品均係供自己施用，因伊與甲○○認識，雙方合資向「阿成」購買如附表(二)
    所示海洛因，經「阿成」聯絡由伊持交如附表(二)(4)所示重量之海洛因壹包與
    甲○○且收取三千元，並非販賣云云。惟查：
(一)、被告為警查獲如附表(一)；附表(二)所示重量之海洛因毒品，經送鑑定結果，確
    係第一級毒品海洛因，有法務部調查局調科壹字第○二○○○五六六六、000
    000000號鑑驗通知書在卷可稽（見偵卷第二四一六三號卷第七十四頁、偵
    卷第一三五五號卷第三十七頁）。
(二)、如附表(一)所示之海洛因係以每半兩四萬元之代價購得，此迭經被告供述在卷，
    惟關於附表(二)所示之海洛因，究係以若干元購得，數量究竟若干？雖被告於
    警訊、偵訊時或供述係以三萬五千元，購買十三包或十七包，惟嗣後被告於偵訊
    、原審、均供明係以半兩四萬元之價格購買海洛因毒品此係市場行情價格，向「
    阿成」以半兩四萬元購買（見偵字第二四一六三號卷第八十八頁），於原審及本
    院又稱以二萬元購買十七包重量不知云云，惟海洛因毒品市場價值昂貴，買賣雙
    方幾乎係論錢計價，被告既然知道上開市場行情價格，則辯稱購買時不知道以二
    萬元購買若干，顯係避就之詞，自無可採，則被告於偵查時供述以市場行情價格
    購買海洛因，顯然被告出資二萬元購入扣案如附表(二)所示十七包海洛因，當時重
    量應係與四分之一兩（即約八公克或九公克）相當之事實，應可認定。
(三)、再被告因施用毒品經強制戒治後，僅自九十一年三月起至七月間曾做過臨時油漆
    工，雖被告供述月入四、五萬元，惟時間並不長，只工作過一陣子，且被告於九
    十一年十一月十二日第一次為臺北市政府警察局內湖分局查獲時已經有四個月沒
    有工作，並無其他存款，係以剩餘幾萬元購買如附表(一)所示海洛因，業經被告
    於原審供述在卷（見原審卷第二十八頁），參以被告第一次為警查獲如附表(一)
    所示海洛因毒品，同時在衣服櫃子內扣得如附表(一)所示五萬八百元，則被告前
    因工作所得之餘款，因遭警查扣後所餘款應有限，此後，被告經濟狀況更拮据之
    事實，當可認定，雖被告嗣經檢察官准予交保，惟因被告濫用海洛因毒品已經罹
    患Ｃ型肝炎，無法繼續外出工作賺錢謀生，此經被告供述在卷，並有臺灣台北監
    獄住院通知書在卷可查（見本院卷第七十二頁、第七十七頁），則被告第一次被
    查獲時並未經由觀察勒戒逕行諭知交保，顯然被告施用海洛因毒品劣習並未戒除
    ，則被告供承第二次被警查獲而扣得如附表(二)空袋內原裝放之海洛因毒品，係
    被告自行施用完畢，自屬可信，惟當時情形若僅依靠被告有限而微薄之餘款，欲
    維持普通生活已屬不易，何況其本身在當時更染有毒癮且需要繼續施用海洛因毒
    品之惡習，而海洛因毒品市價昂貴，乃眾所周知之事實，則被告交保後第二次為
    警查獲前另又出資二萬元購買如附表(二)所示多達十七包海洛因，顯非被告當時經
    濟能力所能支應，則被告所辯：購買上開海洛因毒品，均係為供其施用，顯不足
    採信，足證被告當時購入如附表(二)所示十七包海洛因毒品，除為供己施用海洛因
    毒品抵癮外，並且另有意圖營利，販入毒品安非他命，伺機販售營利之事實，當
    可認定。
(四)、次查甲○○施用海洛因毒品均向認識之綽號「阿成」所購得，斯時撥打「阿成」
    以前提供Ｚ000000000行動電話至上開遊樂場擬與「阿成」聯絡購買海
    洛因毒品供己施用時，因找不到「阿成」而改由被告接聽，雙方聯絡前往同仁醫
    院見面交貨，惟被告所交付之海洛因毒品重量與平日購得之數量、價格相當之事
    實，此經證人甲○○於本院審理時證述在卷（見本院卷第五十九頁），足認甲○
    ○當時並未與綽號「阿成」聯絡，則被告辯稱當時係經由「阿成」電話通知送海
    洛因毒品壹包與甲○○之事實，顯屬無據，又參以為警查扣被告交予甲○○之海
    洛因毒品壹包（警秤重量Ｏ點六公克）係屬於被告所有，且甲○○交付與被告之
    三千元亦歸屬於被告所有之事實，迭據被告於偵訊、原審供承無訛（見偵字第二
    四一六三號卷第三十五頁、第三十六頁、原審卷第二十七頁），足認，被告係以
    其所有之海洛因毒品販賣與甲○○之事實，應可認定，雖嗣後甲○○證述，當時
    係與被告合資向「阿成」購買毒品海洛因，惟甲○○於本院審理時證述，當時並
    不知道被告究竟要購買多少海洛因毒品，且不知道可以分得若干？（見本院卷第
    五十九頁），按如何合資購買，每人可分得較有利數量若干？此應為合資者所關
    心之重要事項，況被告交付與甲○○海洛因毒品壹包重量與平日市場上購得相當
    ，從而，證人甲○○上開證述，顯係迴護被告之詞，則被告辯稱係與甲○○合資
    購買者，顯係飾卸之詞，當無可採。
(五)、按販賣安非他命係違法行為，非可公然為之，並無公定價格，容易分裝並增減份
    量、純度，而每次買賣之價量，可能隨時依雙方關係深淺、資力、需求量及對行
    情之認知、來源是否充裕、查緝是否嚴緊、購買者被查獲時供述購買對象之可能
    風險之評估等，而異其標準，非可一概而論，從而販賣之利得，除被告坦承犯行
    或價量俱臻明確外，委難察得實情，惟販賣之人從價差或量差中牟利之方式雖異
    ，其販賣行為在意圖營利則同一。本案被告雖否認販賣海洛因毒品，惟查被告係
    以平日市場價格四萬元買半兩，而本次係以二萬元，則應係購得四分之一兩（大
    約八、九公克），詳如前述，若以八公克計算，則每公克係二千五百元，惟本件
    被告交予甲○○海洛因毒品壹包（警秤淨重Ｏ點六公克），並收取三千元價格，
    則被告獲取利潤而賺取差價之事實，當可確認，是被告有營利之意圖及行為，灼
    然至明。
(六)、綜上所述，本件事證明確，被告犯行應可認定。
二、按刑事法上販賣罪之完成，與民事上買賣契約之成立，二者概念尚有不同。在民
    事上，買賣雙方就買賣標的物與價金等買賣要件之意思表示一致，其買賣契約固
    已成立。然刑事法上之販賣行為，則須以營利為目的，將標的物販入或賣出，有
    一於此，其犯罪行為始為完成；又意圖營利而販入第一級毒品，雖未及販出，仍
    依販賣既遂罪論處，但如意圖營利而販入第一級毒品後，第一次販賣予他人之行
    為，此乃接續原先販入之犯意而為，不論其行為為屬既遂或未遂，應認基於單一
    犯意之接續行為，不能認係基於概括犯意之連續二行為，而以連續犯論處（最高
    法院八十九年度台上字第三五三九號判決、九十年度台上字第一六六八號判決意
    旨參照）。本件被告意圖營利而販入第一級毒品後，販賣部分第一級毒品予甲○
    ○，核被告所為係犯毒品危害防制條例第四條第一項之販賣第一級毒品既遂罪。
    其持有第一級毒品之低度行為，應為販賣第一級毒品既遂之高度行為所吸收，不
    另論罪。又被告乙○○前因違反麻醉藥品管理條例案件，經本院以八十二年度訴
    字第一九三一號判決應執行有期徒刑三年，並經臺灣高等法院於八十二年十一月
    三十日以八十二年度上訴字第六三六一號判決上訴駁回確定，於八十六年四月十
    六日因縮短刑期假釋出監，而於八十八年二月五日假釋縮刑期滿，未經撤銷假釋
    ，其未執行之刑以已執行論而執行完畢，有本院被告全國前案紀錄表可稽，其於
    前案有期徒刑執行完畢後，再犯有期徒刑以上刑之本罪，為累犯，法定本刑為死
    刑、無期徒刑部分依法不得加重，僅得就併科罰金之法定刑加重其刑。
三、原審以被告罪證明確，予以論罪科刑，固非無見，惟查：(一)公訴意旨認被告於第
    一次被查獲如附表(一)所示之海洛因毒品部分，涉犯販賣罪部分，尚屬不能證明
    被告有上開犯罪（理由詳如後述），原判決併予論罪，已非允當。(二)被告收受甲
    ○○交付三千元購買為警查扣之海洛因毒品，此經被告於偵訊供述，證人甲○○
    於本院審理時證述在卷（見偵字第二四一六三號卷第六十八頁反面、第六十九頁
    ，見本院卷第六十二頁），原審未依法宣告沒收，自有未合；被告提起上訴，否
    認犯罪，其中關於公訴人起訴被告第一次被查獲時所持有如附表(一)之物係意圖
    營利販賣犯行，為有理由，其餘部分否認前開犯罪部分，則無理由，然原判決既
    有上開可議之處，自屬無法維持，應由本院將原判決撤銷，另為適法判決，爰審
    酌被告因施用海洛因毒品成癮後業經強制戒治戒除劣習，仍不知及時自我斷除毒
    癮，竟為謀私利販賣毒品致毒品再為氾濫而滋生社會治安問題、敗壞社會風氣，
    犯罪所生之為害甚鉅，犯罪之動機、目的、犯罪之手段、販賣毒品之數量、智識
    程度、犯罪後仍飾詞卸責顯無悔意之態度等一切情狀，量處如主文第二項所示之
    刑，並依法宣告褫奪公權終身，以示懲處。
三、又扣案如附表(一)及附表(二)所示海洛因毒品，雖其中附表(一)所示海洛因毒品
    ，被告購入係為供其自己施用，並非意圖營利而販入（理由詳如後述），然既經
    查獲扣案之海洛因毒品係屬違禁物，檢察官於起訴書中敘明請求予以沒收，應認
    檢察官已聲請沒收，則基於訴訟經濟之考量，均併依毒品危害防治條例第十八前
    段諭宣告沒收銷燬（參見最高法院九十一年台非字第六七判決，九十二臺上字第
    六四三七號判決參照）；被告販賣第一級毒品所得如附表(二)所示三千元，業經
    扣案，依同條例第十九條第一項宣告沒收即可，主文毋庸另行宣告如全部或一部
    不能沒收時，以其財產抵償之；至扣案如附表(一)及附表(二)所示之物，係
    被告工作所得之積蓄或係供被告施用海洛因毒品之工具，此經被告供明在卷，均
    非本件販賣有直接關係之物，依法不予宣告沒收，附此敘明。
四、公訴意旨另以：被告於九十一年十月中旬某日，以每半兩（合約十八公克）四萬
    元之價格，向不詳姓名年籍，綽號「阿凱」之成年男子，販入第一級毒品海洛因
    半兩，且其於同年月六日、七日、九日，在不詳地點，以每小包（重約○點三公
    克至○點五公克，警訊筆錄誤繕為三至五公克）二千元至三千元不等之價格，賣
    予不詳姓名年籍，綽號「睡龍」之成年男子；於同年月五日、六日、九日，在不
    詳地點，同樣以前開價格，販賣與綽號「阿南」之成年男子；另復於十一月上旬
    某日，以每小包（重約一公克，警訊筆錄誤繕為十公克）四千元至五千元不等之
    價格，販賣與綽號「文藝」之成年男子，嗣於同年月十二日下午一時四十分許，
    經警持搜索票在台北縣新店市○○路四十二巷十號住處，查獲如附表(一)所示之物
    ，因認被告涉有毒品危害防制條例第四條第一項之罪嫌。公訴人認被告涉有上開
    犯行，係以被告於九十一年十一月十二日在警訊自白為論據。
經查：
(一)、按犯罪事實應依證據認定之，無證據不得推定其犯罪事實；又不能證明被告犯罪
    者，應諭知無罪之判決，又被告之自白，不得作為有罪判決之唯一證據，仍應調
    查其他必要之證據，以察其是否與事實相符。刑事訴訟法第一百五十四條、第三
    百零一條第一項、第一百五十六條第二項分別定有明文。立法目的乃欲以補強證
    據擔保自白之真實性，亦即以補強證據之存在，藉之限制自白在證據上之價值，
    防止偏重自白，發生誤判之危險。因之，現行刑事訴訟法下，被告之自白其證明
    力並非可任由法院依自由心證主義之原則，自由判斷，而受相當之限制，尚須另
    有其他必要之補強證據，來補足其自白之證明力，始得採為斷罪資料。」最高法
    院八十七年度台上字第三一八二號判決採同一見解。
(二)、訊據被告經警局移送後於同日經檢察官第一次偵訊時即否認有販賣海洛因予「睡
    龍」、「阿南」、「文藝」（以下簡稱：睡龍等人）之犯行，又被告於九十一年
    十月、十一月分別販賣毒品海洛因予「睡龍」等人，亦僅被告之片面供述。原審
    為調查此部分事實，於九十三年四月二日審理時請公訴人就被告涉嫌販賣毒品次
    數及金額，提出詳細資料，公訴人稱：「本件被告販賣時間詳如起訴書所載，重
    量及金額部分無法確定，只有最後一次（指被告賣海洛因予甲○○）可以確定」
    等語（見原審卷第一一五頁），則被告於警局所供，販賣海洛因與「睡龍」等人
    部分，均乏證據證明與事實相符，自難以其在警局曾有此一供述，即認被告有此
    部分之犯行。
(三)、雖警員查獲如附表(一)所示之海洛因毒品，惟被告前因施用毒品於九十一年三月
    間停止強制戒治出監，並交付保護管束期滿未經撤銷，按被告於停止戒治交付保
    護管束期間，被告需定期接受驗尿檢查，足認被告在保護管束期間經檢查結果均
    無毒品反應，則被告在上開期間內應無再施用毒品等情，當可認定，足認被告當
    時應遠離毒品之引誘且生活正常，則被告辯稱，上開期間內從事油漆工作賺取財
    物，自屬有據，況被告平日從事油漆工作之事實，此經與被告認識多年之證人甲
    ○○於本院審理時證述在卷（見本院卷第六十頁），則被告辯稱自九十一年七月
    、八月間因無工作而再施用毒品時，以上開工作期間所得購買如附表(一)所示毒
    品，當屬有據，況且又同時查獲如附表(一)之施用海洛因毒品之針筒，且附表(一)
    之海洛因毒品及注射針筒係放在五斗櫃內，而附表(一)之財物係在衣櫃內，
    此外並無查獲其他可疑供販賣使用之工具（例如：分裝袋、電子秤等等），此經
    證人（即查獲警員）李銘華、姚志毅於原審證述在卷（見原審卷第四十三頁至第
    四十五頁）。
(四)、此外復查無被告持有附表(一)之物係供販賣之犯行，亦無證據佐證被告有販賣毒品
    與「睡龍」等人，則不能證明被告有此部分犯罪，惟依公訴意旨認此部分與前開
    論罪科刑部分有裁判上一罪之關係，爰不另為無罪之諭知。
五、據上論斷，應依刑事訴訟法第三百六十九條第一項前段、第三百六十四條、第二
    百九十九條第一項前段，毒品危害防制條例第四條第一項、第十八條第一項前段
    、第十九條第一項，刑法第十一條前段、第四十七條、第三十七條第一項，判決
    如主文。
本案經檢察官劉家芳到庭執行職務。
中　　　華　　　民　　　國　　　九十三　　　年　　　八　　月　　十三　　日
                              臺灣高等法院刑事第二十三庭
                                  審判長法  官  黃　瑞　華
                                        法  官  陳　坤　地
                                        法  官  王　淑　滿
右正本證明與原本無異。
如不服本判決，應於收受送達後十日內向本院提出上訴書狀，其未敘述上訴之理由者
並得於提起上訴後十日內向本院補提理由書（均須按他造當事人之人數附繕本）。
                                        書記官  陳　思　云
中　　　華　　　民　　　國　　　九十三　　　年　　　八　　月　　十三　　日
附錄本案論罪科刑法條全文：
毒品危害防制條例第四條
製造、運輸、販賣第一級毒品者，處死刑或無期徒刑；處無期徒刑者，得併科新臺幣
一千萬元以下罰金。
製造、運輸、販賣第二級毒品者，處無期徒刑或七年以上有期徒刑，得併科新臺幣七
百萬元以下罰金。
製造、運輸、販賣第三級毒品者，處五年以上有期徒刑，得併科新臺幣五百萬元以下
罰金。
製造、運輸、販賣第四級毒品者，處三年以上十年以下有期徒刑，得併科新臺幣三百
萬元以下罰金。
製造、運輸、販賣專供製造或施用毒品之器具者，處一年以上七年以下有期徒刑，得
併科新臺幣一百萬元以下罰金。
前五項之未遂犯罰之。
附表(一)：、共三十八包，總淨重十八點○八公克。
        、注射針筒壹支。
        、五萬○八百元。
附表(二)：海洛因十七包：
        、其中十四包查獲時警局秤重：(1)、淨重Ｏ點一公克（四包）；(2)淨重Ｏ
            點三公克（五包）；(3)淨重Ｏ點四公克（二包）；(4)淨重Ｏ點六公克（
            二包）；(5)淨重Ｏ點七公克（壹包）；法務部調查局鑑定淨重三點八五
            公克（包裝重三點三三公克）。
        、裝海洛因空袋三個。
        、三千元。
        、注射針筒三支。
